臺灣士林地方法院刑事判決              100年度選訴字第6號
公  訴  人  臺灣士林地方法院檢察署檢察官
被      告  許世傳
選任辯護人  盧國勳律師
            蔡行志律師
被      告  鄭燕惠
選任辯護人  林大華律師
            張仁興律師
            王正豪律師
被      告  陳穎冠
選任辯護人  江仁成律師
上列被告因違反公職人員選舉罷免法案件，經檢察官提起公訴（
99年度選偵字第1 號），本院判決如下：
    主  文
許世傳、鄭燕惠、陳穎冠均無罪。
    理  由
一、公訴意旨略以：許世傳前係臺北市北投區智仁里（下稱智仁
    里）里長，並為時任市議員之第11屆市議員候選人陳政忠之
    樁腳，渠為求自己及陳政忠2 人於本次里長及市議員選舉競
    選連任，竟基於對於有投票權人交付賄賂而約定其投票為一
    定行使之犯意，假藉「臺北市北投區智仁里99年中秋節暨環
    保活動」發放環保宣導品名義，自行陸續購買「奇威全效無
    磷洗衣粉」（下稱奇威洗衣粉）1,140 盒、「楓康碗清新植
    物配方」（下稱楓康洗碗精）1,380 瓶( 單價分別為新臺幣
     (下同) 35元及45 元)，及「淨博士防蹣抗菌洗衣粉」240
    盒（單價為33元）後，請同具犯意聯絡之鄭燕惠、陳政忠市
    議員競選助理陳穎冠，將奇威洗衣粉1 盒及楓康洗碗精1 瓶
    分裝在1 塑膠袋內，並準備陳政忠所著書名為「阿母」之書
    籍（1 本市價252 元）、陳政忠競選文宣（內含陳政忠競選
    政見- 區○○○路網市民導讀手冊1 本、名片1 張），由許
    世傳以張貼公告及廣播方式，通知智仁里每1 住戶，於民國
    99年9 月20日至99年9 月26日9 時至12時、14時至17時、19
    時至21時，親自攜國民身分證前來址設臺北市北投區○○○
    路74巷3 號之智仁里里辦公室暨里民活動中心領取，1 戶限
    領1 份，該里里民接獲通知後，陸續至智仁里辦公處領取，
    鄭燕惠、陳穎冠2 人先核對里民之國民身分證，確認為設籍
    於智仁里之里民，登記於名冊內，並當場交付奇威洗衣粉1
    盒、楓康洗碗精1 瓶、陳政忠所著書名為「阿母」書籍1 本
    、陳政忠競選文宣2 張等物予該里里民，並對領取禮品之里
    民口頭請託約定在本次臺北市里長及市議員選舉時，投票支
    持里長候選人許世傳及市議員候選人陳政忠2 人，嗣經本署
    於99年9 月25日指揮調查局臺北市調查處（下稱臺北市調查
    處）、臺北市政府警察局北投分局（下稱北投分局）前往臺
    北市北投區○○○路74巷3 號搜索，並扣得奇威洗衣粉54盒
    、楓康洗碗精293 瓶、淨博士防蹣抗菌洗衣粉240 盒、書名
    為「阿母」書籍1,138 本、陳政忠競選文宣手冊- 區○○○
    路網市民導讀手冊11,362本、名片503 張，及傳喚里民後陸
    續交出共計之奇威洗衣粉22盒、楓康洗碗精22瓶、書名為「
    阿母」書籍7 本、陳政忠競選文宣手冊- 區○○○路網市民
    導讀手冊5 本，而查悉上情。因認被告許世傳、鄭燕惠、陳
    穎冠三人共同涉犯公職人員選舉罷免法第99條第1 項之投票
    交付賄賂罪嫌云云。
二、按犯罪事實應依證據認定之，無證據不得認定其犯罪事實，
    刑事訴訟法第154 條第2 項定有明文。又認定不利於被告之
    事實，須依積極證據，苟積極證據不足為不利於被告事實之
    認定時，即應為有利於被告之認定，更不必有何有利之證據
    ；且刑事訴訟法上所謂認定犯罪事實之積極證據，係指適合
    於被告犯罪事實之認定之積極證據而言，雖不以直接證據為
    限，間接證據亦包括在內，然而無論直接或間接證據，其為
    訴訟上之證明，須於通常一般之人均不致有所懷疑，而得確
    信其為真實之程度者，始得據為有罪之認定，倘其證明尚未
    達到此一程度，而有合理之懷疑存在時，自不能以推測或擬
    制之方法，以為有罪裁判之基礎，最高法院29年度上字第31
    05號、30年度上字第816 號、40年度台上字第86號、76年度
    台上字第4986號判例可資參照。又公職人員選舉罷免法第99
    條第1 項之賄選罪，係以對於有投票權之人，行求期約或交
    付賄賂或其他不正利益，而約其不行使投票權或為一定之行
    使為構成要件。亦即須視行為人主觀上是否具有行賄之犯意
    ，而約使有投票權人為投票權一定之行使或不行使；客觀上
    行為人所行求期約或交付之賄賂或不正利益，是否可認係約
    使投票權人為投票權之一定行使或不行使之對價；以及所行
    求、期約、交付之對象，是否為有投票權人而定。上開對價
    關係，在於行賄者之一方，係認知其所行求、期約或交付之
    意思表示，乃為約使有投票權人為投票權一定之行使或不行
    使；在受賄者之一方，亦應認知行賄者對其所行求、期約或
    交付之意思表示，乃為約使其為投票權一定之行使或不行使
    。（最高法院92年臺上字第893 號判例參照）。又公職人員
    選舉罷免法第99條第1 項之投票行賄罪之「賄賂」，係對於
    賄求對象約其投票權為一定行使或不行使之不法報酬，如行
    為人並非基於行賄之意思交付金錢、財物，則該物即非「賄
    賂」。且該罪之成立與否，除應就行為人之主觀犯意及共犯
    犯意聯絡等心理狀態、行為時之客觀情事，本於邏輯推理為
    綜合判斷外，仍須異時異地，衡以社會常情及經驗法則作為
    判斷之基礎。又於民主社會中，人民基於言論自由之保障，
    除公務員等具有特殊身分者應嚴守中立之立場外，任何人均
    得於競選期間，在各種公開或不公開之場合，發言支持某特
    定候選人，其主觀上是否已與談話之對方或在場聽聞該言論
    之有投票權人，互達約其投票權為一定行使或不行使之意思
    合致，應審慎認定，非謂凡於競選期間，在民間舉辦活動之
    場合，致贈相當價值之物品，且活動中出現支持某特定候選
    人之助選言論，不問物品發放之來源及活動舉行之動機，是
    否與選舉有直接密切之關連，在場之人主觀上有無認識所收
    受財物係屬「賄賂」等情，一律以投票受賄罪論處（最高法
    院94年度臺上字第1794號判決參照）。
三、按「證據能力」係指可供「嚴格證明」使用之資格，則此一
    「判斷對象」，自係指須經嚴格證明之犯罪事實之判斷而言
    。亦即認定犯罪事實所憑之證據，不僅須具有證據能力，且
    須經合法之調查，否則不得作為有罪認定之依據。惟倘法院
    審理之結果，認被告被訴之犯罪事實並不存在，而應為無罪
    之諭知時，因所援為被告有利之證據並非作為認定犯罪事實
    之基礎，而係作為彈劾檢察官或自訴人所提證據之不具憑信
    性，其證據能力自無須加以嚴格限制。易言之，法院諭知被
    告無罪之判決時，即使是不具證據能力之傳聞證據，亦非不
    得資為彈劾證據使用，以供法院綜合研判形成心證之參考，
    先予敘明。
四、公訴人認被告許世傳、鄭燕惠、陳穎冠三人涉犯上開罪嫌，
    無非係以被告三人於調詢及偵查中之供述及證人謝彩娥、張
    曉芬、蘇美麗、吳惠珍、洪石萍、陳美珠、林鶯鶯、賴琇英
    、陳政憲、李月芬、周秀明、楊天和等人於調詢及偵查中之
    證述暨渠等所領取之奇威洗衣粉、楓康洗碗精、「阿母」一
    書、區○○○路網市民導讀手冊等物品及搜索現場之翻拍照
    片、現場圖、智仁里99年中秋節暨環保活動通知單、環保宣
    導品名冊、被告三人所持用之0000000000、0000000000、00
    00000000號手機之通聯記錄、淨博士防蹣抗菌洗衣粉出貨單
    、現場所扣得之陳政忠所著「阿母」書籍1138本、區○○○
    路網市民導讀手冊11362 本、名片503 張、奇威洗衣粉54盒
    、楓康洗碗精293 瓶、淨博士防蹣抗菌洗衣粉240 盒等為論
    證。
五、訊據被告許世傳、鄭燕惠、陳穎冠三人均堅決否認前開事實
    。被告許世傳堅決稱：伊沒有賄賂事實，那些物品是台北市
    北投焚化爐回饋金所買的節能減碳宣導品，發放環保宣傳品
    時，其無任何期約賄選，亦未指示或授意鄭燕惠、陳穎冠在
    發放宣傳品時，要求具領之里民支持陳政忠、許世傳。被告
    鄭燕惠堅決稱：伊只是臨時的志工，也不是里長助選員，伊
    沒有拿好處，也不是陳議員的助選團隊，所以伊沒有賄選。
    被告陳穎冠堅決稱：伊只是志工，幫忙發放宣導品，也沒有
    叫里民支持誰，只是單純的發放等語。
六、本次里長、議員登記參選之期間係99年9 月13日至17日（有
    網路資料可憑），而本件起訴被告許世傳等三人之犯行係在
    99年9 月20日至25日，係在許世傳、陳政忠等人登記取得候
    選人資格，當不得賄選，先予敘明。惟查：
(一)、證人洪石萍於偵查及調詢時證述：我是臺北市北投區智仁里
    具有投票權之選民。約中秋節前幾天，里長許世傳有用廣播
    通知里民可以於當期攜帶身分證至里活動中心領取中秋節環
    保宣導品。當時我聽到里長廣播後，我就帶著身分證前往里
    活動中心領取環保宣導品，宣導品的內容有洗衣精、洗碗精
    、市議員陳政忠名片及文宣資料。因為我不識字，且我家中
    經濟並不好，所以我就將宣導品中的紙類，全數賣給資源回
    收場。當我去里活動中心領取上述宣導品時，里長在門口，
    跟別人招呼，我領完禮品在門口遇到他，他有拜託我支持他
    連任，我有跟他說好。惟其於本院結證，其在偵訊中並未供
    證，里長許世傳有要我支持，其僅在外面跟我打招呼。（見
    本院卷一第171 頁）
、再關於證人洪石萍調詢部分證述，經本院向法務部調查局函
    調該證人之錄音或錄影光碟，經檢察官先行勘驗結果，其陳
    稱：洪石萍部分完全沒有音訊，吳惠珍部分，則是雖有音訊
    ，但錄音錄影過程好像不完整，筆錄記載約一個小時，但檢
    送來的影音內容才半個小時，沒有見到證人最後訊問完畢簽
    名的動作，內容有不完整。是洪石萍於調詢中是否真有此證
    述，即有疑問？
、再洪石萍係因聽到廣播可持身分證至里長辦公室領取中秋節
    環保宣導品始前往領取，其在領取洗衣粉、洗碗精禮品時主
    觀上認定，當係領到中秋節之環保宣導品，並非領到賄選之
    禮品。而當洪石萍領完禮品時在門口始遇到許世傳，許世傳
    順道請洪石萍支持其連任，二人顯係偶遇，此時洪石萍既已
    領得禮品，而許世傳當非以交付洪石萍洗衣粉、洗碗精，作
    為尋求洪石萍支持其連任之對價甚明。
(二)、證人謝彩娥於調詢及偵查中證述：我是臺北市北投區智仁里
    的里民，我有投票權。我知道智仁里有以99年中秋節的名義
    發放環保宣導品，我有聽到里長許世傳廣播，表示99年中秋
    節沒有辦活動，改以發放禮品，另鄰長（外號阿娟）也提醒
    我們要去領取禮品。我於99年9 月24日晚上，下班後騎乘EG
    O102號機車，帶著身份證到里辦公處兼里民活動中心領取禮
    品。我到了里民活動中心後，便將身份證交給發放禮品的小
    姐，讓她登記姓名、電話、住址等資料，每戶只能領取1 份
    禮品。禮品是一包一包用塑膠袋包著，塑膠袋裡面包有「奇
    威洗衣粉」1 盒及「楓康碗清」1 瓶，所有禮品都放在桌上
    。我要離開的時候，服務小姐向我推薦桌上的書「阿母」，
    我便拿了1 本，服務小姐還說「阿忠人不錯，幫了我們這個
    里很多忙，要支持一下」，我便隨口答應。「阿忠」指的就
    是臺北市議員陳政忠。書中還夾有一本「區○○○路網市民
    導讀手冊」，手冊封面下方寫的「區○○○路網催生者台北
    市議員陳政忠」，手冊裡面應該還夾有陳政忠名片。編號A
    照片的小姐鄭燕惠發放禮品給我。
、惟其於本院結證：再確認該服務小姐即鄭燕惠，並稱在領完
    禮品後，其在拿「阿母」一書，服務小姐有向伊拜票要支持
    陳政忠。（見本院卷129 頁正、反面）後又改稱：講那些話
    應該是在早餐店，鄭燕惠與陳政忠弟弟來拜訪是說的。（見
    本院卷一第131 頁反面）
、本院認：證人謝彩娥於本院再改稱：鄭燕惠講「阿忠人不錯
    ，幫了我們這個里很多忙，要支持一下」，我便隨口答應。
    應該在她的早餐店講的云云，以謝彩娥先於本院結證時即承
    認有在領完禮品時說這些話，亦見其嗣後再改稱應該在其早
    餐店講的云云，並不實在。然鄭燕惠所稱之阿忠人不錯、幫
    我們這個里很多忙等語來尋求支持，顯係以陳政忠之人品、
    平時服務之表現為訴求選票，並非以交付洗衣粉、洗碗精給
    謝彩娥時，以該禮品作為尋求連任支持陳政忠之對價亦明。
(三)、就證人蘇美麗於調詢及偵查中證述：我不是台北市北投區智
    仁里具有投票權之選民，我是中庸里的選民。但我公公曾三
    雄是智仁里里民，因為我公公身體不舒服，所以請我去代領
    。我領到的是一個塑膠袋裝著洗衣粉、洗碗精，還有一本「
    阿母」的書，以及1 本捷運手冊。我進去拿我公公曾三雄之
    身份證給小姐登記，表格登記我公公的名字，我登記完後她
    就給我1 個袋子，裡面就裝著上開物品，東西我記得是在桌
    上放著一袋一袋，她另外把「阿母」的書還有一本手冊主動
    放入塑膠袋裡面一起給我的。因為那時候我有看到「阿母」
    那本書，小姐發現我在注意那本書，就說一起拿去看好了。
    我記得「阿母」那本書裡面有夾一張紙，但我沒有去看那記
    載的是什麼內容。我在領取禮品的時候，現場分發禮品的小
    姐，沒有跟我宣傳請我年底時支持特定的候選人，我記憶中
    她只有跟我提到議員，但是內容是什麼我實在是記不起來。
、就證人蘇美麗調詢及本院（本院卷一第173 頁正、反面、17
    4 頁反面）所證：取前述環保宣導品時，現場小姐或其他人
    員有請我支持特定候選人。現場的小姐有跟我很小聲的說，
    議員做得不錯；另「阿母」一書是我在注意那本書時，小姐
    說一起拿去看，之後她就把書塞進袋子裡，我回去後並無轉
    告我公公。
、本院認：證人既非智仁里之里民即無該次里長之選舉權：其
    雖有北投區市議員之選舉權，惟工作人員僅對其稱：議員做
    得不錯，惟並無明示要她在該次議員選舉時支持陳政忠；另
    「阿母」一書係蘇美麗先注意到該本書，發放之小姐才稱一
    起拿去看，並無再要蘇美麗配合支持許世傳或陳政忠等說詞
    可明。
(四)、證人王阿舍（化名，真實姓名、年籍詳卷內）亦於調詢及偵
    查中證述：我的朋友在住處樓梯鐵門上看到里長張貼之公告
    ，內容略為「欣逢中秋佳節，智仁里辦公處特地向您表達敬
    賀之意，並以發放環保宣導品方式取代大型晚會、烤肉等活
    動…並發放環保宣導品：洗衣粉、洗碗精各一。」我的朋友
    看到公告後，便於9 月24日持身份證至前述里辦公處經由1
    名年約30餘歲女性核對確係里民後，就領到前揭禮品。除裝
    禮品的紅白色塑膠袋外，工作人員並稱：「還有一本書要送
    給你，這是陳政忠陳議員寫的，他寫的還不錯，口碑不錯啦
    ﹗很受好評，這次他年底有要連任，在麻煩多支持，那我們
    里長這邊也要請你多支持，里長也要尋求連任。」，該工作
    人員除了發送前揭禮品外，還有致贈我朋友陳政忠的競選文
    宣2 張及1 本陳政忠所著作的書。我的朋友在年底三合一選
    舉中，具有投票權，載我朋友去里辦公處領取前揭禮品時，
    儘管工作人員期約我的朋友支持許世傳及陳政忠競選連任，
    但我的朋友並未承諾要投票支持該2 位候選人。
、惟證人王阿舍於本院結證：以我名義登記的，當時是那位發
    給我環保的洗衣精與洗碗精無法確認，工作人員在發禮品時
    有跟我說陳政忠議員年底要連任，麻煩多支持，里長這邊也
    要競選連任，也請我多支持。該禮品是一包，印象中還有一
    本阿母的書，捷運的導讀手冊沒有印象，還有一些應該是競
    選的文宣。當時每個公寓鐵門口樓梯間有張貼公告。（見本
    院卷一第168 、169 頁）
、以王阿舍前後之證述，一則以其陪朋友去領禮品，該處工作
    人員對其朋友賄選支持許世傳、陳政忠，然其於本院結證，
    則稱發禮品之工作人要他支持里長許世傳、市議員陳政忠，
    前後所證顯有不符，是否真正即有存疑？再該工作人員到底
    係何人，其亦未能指認？則該30餘歲之工作人員，是否受許
    世傳之指示而有此投票交付賄賂之舉，亦屬不明，難為不利
    被告許世傳、鄭燕惠、陳穎冠之事證。
(五)、證人賴琇英於調詢及偵訊中所證：1.我戶籍在文山區○○里
    ○ 鄰○○路170 巷號3 樓，但是我還是住在智仁里。我沒有
    投票權，是我兒子戶籍在智仁里，他有投票權。我知道智仁
    里有以99年中秋節的名義發放環保宣導品，我們住家大樓大
    門口的里公告欄上有張貼公告，表示99年中秋節有發放禮品
    。我於99年9 月25日上午10時，到智仁里辦公處，我拿我兒
    子的身份證給她登記領取「奇威洗衣粉」與「楓康碗清」洗
    碗精。拿到禮品後，服務小姐就從領取禮品的桌上拿了書籍
    「阿母」及「區○○○路網市民導讀手冊」各1 本給我，他
    當時跟我說，這本書寫的很好，叫我拿回去看，當時我是放
    在客廳桌上，直到今日貴處人員來我家，問我是否有拿到這
    本書，書翻開就有臺北市市議員陳政忠名片1 張夾在其中。
    我領取時，里長在場，里長當時在旁邊跟人聊天。服務小姐
    沒有拿其他議員候選人的文宣品給我。
、證人賴琇英於本院結證：因為有貼公告才去領，領到洗衣粉
    、洗碗精，還有一本書，並無其他競人員之文宣資料，領物
    品時並無人談到何人要出來競選，請我支持之言語，書我沒
    有看，後來去調查局詢問時，調查員把書打開，裡面有關於
    地鐵的導讀手冊、陳政忠的文宣資料。（本院卷一第197 頁
    反面及198 頁正面）
、首先賴琇英並非智仁里之選民，則其對許世傳要競選里長，
    當無投票之權；且其戶籍地是在文山區，就陳政忠競選北投
    區之議員亦無何選舉權可言。至於該處之工作人員僅就「阿
    母」一書寫得好，要賴琇英看。並無任何就許世傳競選里長
    或陳政忠競選議員之支持言論；再書內所夾之名片，在發放
    書籍當場，亦無提示給賴琇英請其支持競選議員。
(六)、證人吳惠珍於調詢及偵查中證述：我於99年4 、5 月間將戶
    籍遷至臺北市○○區○○里○○街320 巷2 弄1 號3 樓，目
    前我投票權在臺北市北投區吉利里。今年中秋節前夕，我聽
    到社區廣播有發放中秋環保宣傳品，（也有公告，該公告曾
    經投入我智仁里住處信箱。）叫里民至智仁里辦公室領取，
    一戶限領一份，因我父親吳介統戶籍設在臺北市北投區智仁
    里，因他行動不便，所以我就代父親至里辦公室領取中秋環
    保宣傳品。有領到包含奇威洗衣粉一盒、楓康碗清洗潔精一
    瓶，另我印象有一本藍色關於捷運路網導讀手冊，應該就是
    貴處提示之臺北市議員陳政忠所著之區○○○路網市民導讀
    手冊，現場發放人員有收取我父親身分證作資料登記；我領
    取後拿給我母親使用，只要拿智仁里的里民身分證即可領取
    ，我記得當時已有里民多人排隊領取，我因駕車前往，停車
    不便，且有擋到車道，該辦公室的人員遂讓我優先領取，我
    在現場停留時間僅5 分鐘左右。我並沒有聽到拜託投票支持
    里長候選人許世傳及市議員候選人陳政忠的話語，也沒看到
    里長，但我知道許世傳要競選連任智仁里里長。我不清楚臺
    北市議員陳政忠將參選年底的市議員選舉。
、其於本院結證：其因母親聽到廣播可領中秋節禮品，故轉告
    我，我代父親吳介統領取洗衣粉、洗碗精，據我母親說裡面
    還有一本書及捷運資料，都放在一袋，我沒有看裡面的文宣
    資料。有穿背心的人在那裡，至於誰給我的我不知道。（見
    本院卷一第164 頁、166 頁、167 頁）
、本院認：吳惠珍為吉利里之里民，對智仁里之里長選舉並無
    選舉權，當非智仁里長許世傳賄選之對象。至於市議員選舉
    ，其雖有選舉權，惟據其所證，當時其不知陳政忠要參選市
    議員，則其收取洗衣粉、洗碗精禮品時，當不知收到之禮品
    係為選舉要支持陳政忠市議員競選，何來有賄選之舉。
(七)、證人張曉芬於調詢及偵查中證述：我是臺北市北投區智仁里
    的里民，我有投票權。我知道智仁里有以99年中秋節的名義
    發放環保宣導品，我們住家大樓大門口的里公告欄上有張貼
    公告，表示99年中秋節有發放禮品。我於99年9 月25日上午
    9 時至10時間，到智仁里辦公處，便將身分證交給發放禮品
    小姐，她登記資料，之後領取「奇威洗衣粉」1 盒與「楓康
    碗清」1 瓶，禮品都裝在1 個塑膠袋裡。我從服務小姐處拿
    到禮品後，她再到辦公處另一邊拿了書籍「阿母」及「區○
    ○○路網市民導讀手冊」各1 本給我，回家後我翻閱書籍時
    ，另有看到臺北市議員陳政忠名片1 張夾在其中1 本書裡。
    我領取禮品時，里長許世傳在里辦公室內，他有在里辦公室
    的泡茶區。服務小姐拿上開書籍和此冊給我時，只說請我參
    考。服務小姐沒有拿其他議員候選人的文宣品給我。
、其於本院審理時結證：除了洗衣粉、洗碗精外，還拿到「阿
    母」一書，在進門左手邊的檯子上有放。是我自己拿的，我
    領取上開物品時，過程中並無人跟我說年底選舉里長要投給
    許世傳、市議員要投給陳政忠，才可以領取，否則不能領或
    有其他類似意思的話。我無承諾99年底選舉要投給特定候選
    人，才領到這些物品。服務小姐拿書及手冊給我有說要請我
    參考。（見本院卷第137 頁反面至139 頁）
、則以服務小姐交付「阿母」一書、捷運導讀手冊，僅要張曉
    芬參考，並無談及投票支持許世傳、陳政忠之話語，則難認
    張曉芬領得洗衣粉、洗碗精、「阿母」一書、捷運導讀手冊
    等物時，與投票支持許世傳、陳政忠有對價合致之關係可言
    。
(八)、證人林鶯鶯於調詢及偵查中證述：99年9 月25日上午我是看
    到智仁里里長許世傳所張貼公告，要里民前往里辦公室領取
    中秋節禮品，我就騎著我女兒的機車依公告地點前往領取中
    秋節禮品。我到里辦公室時，在場發禮品的小姐要求我出示
    身分證，並在名冊上幫我登記後，拿了一個裝有奇威全效無
    磷洗衣粉及楓康洗碗精的紅色塑膠袋，同時又發給我一本市
    議員陳政忠寫的「阿母」一書及區域捷運手冊1 本，我拿了
    就回家。我不知道智仁里里長許世傳為何要發陳政忠寫的「
    阿母」一書及區域捷運手冊1 本給智仁里的里民，我急著要
    上班，所以拿了就走。我知道智仁里有以99年中秋節的名義
    發放環保宣導品，他們是在我住的上開住所公寓大門公告欄
    上貼公告。我領取禮品的時候，現場分發禮品的小姐，沒有
    跟我宣傳請我年底時支持特定的候選人，我拿身份證給她登
    記之後，拿了禮品就走了，現場小姐沒有跟我談到有關選舉
    的事情。
、另林鶯鶯於本院結證：因有看到貼在鐵門之公告才去領的，
    其領到之禮品是洗衣粉、洗碗精，還有一本書，發放的人並
    無跟我談到話，因我當時趕著上班。（本院卷一第175 頁反
    面、176 頁）
、是林鶯鶯係為領取中秋節禮品而去現場，領時亦無人對其談
    到選舉之事由，從而其領得禮品洗衣粉、洗碗精當非許世傳
    等人賄選之物至明。
(九)、證人陳美珠於調詢及偵查中證述：我戶口現於臺北市○○區
    ○○街525 巷6 弄3 號3 樓，屬於北投區智仁里里民。好像
    99 年9月20日上午，因為我有聽到廣播說可以領禮品，我到
    里辦公室，當時櫃台有四個女生在發放禮品，她叫我拿出身
    分證，小姐有登記我的姓名及地址還有登記身份證字號，有
    用一般紅色塑膠袋裝禮品，領一盒洗衣粉與洗碗精還有一本
    書，那本書叫阿母，是陳政忠寫的。現場那個女的並沒有給
    我陳政忠名片，我也沒看過那個名片。
、陳美珠於本院結證：我是聽到廣播領焚化爐回饋金買的禮品
    才去領，另外那本書是我看到勵志的書，問他是否可以拿來
    看，我覺得可以自由取閱，並無附送市長或市議員之競選文
    宣。
、是陳美珠到場領禮品，主觀上係為領焚化爐回饋金買的禮品
    ，其領洗衣粉、洗碗精並非為投票時支持許世傳、陳政忠而
    領亦明。
(十)、另下述證人亦皆證稱：領禮品現場並無要求支持許世傳、陳
    政忠競選之言論，有
、證人黃阿本於調詢及偵訊中證述：我是臺北市北投區智仁里
    的里民，我有投票權。我知道智仁里有以99年中秋節的名義
    發放環保宣導品，大約是在中秋節的前1 、2 天看到的，在
    我杏林三路70巷住處1 樓面對的左側的公告欄上面的佈告看
    到的。公告內容大約是說本年度中秋節不舉辦活動，改為發
    放肥皂粉、洗碗精。里長也有在這段期間用廣播的方式請里
    民可以去里長辦公室領取禮品。除了上開肥皂粉跟洗碗精之
    外，我沒有拿到其他東西。我領取禮品的時候，現場分發禮
    品的小姐，沒有跟我宣傳請我年底時支持特定的候選人，我
    拿身分證給她登記之後，拿了禮品就走了，我沒有注意到現
    場有沒有宣傳或選舉活動。
、證人黃國欽於本院結證：我領取洗衣粉、洗碗精禮品時，並
    無同時領到陳政忠所著作之阿母一書與陳政忠的競選文宣，
    其他去領取的人，印象中也無領到阿母一書與陳政忠的競選
    文宣，印象中有「阿母」一書但我沒有領，競選文宣我現場
    看一看，不需要就沒有拿。「阿母」一書與陳政忠的競選文
    宣與禮品不放在一起，禮品是包在塑膠袋，阿母那本放在桌
    上，兩者是不同方向。現場無人跟我推銷「阿母」一書與競
    選文宣、捷運手冊，無叫我支持他。（本院卷一第122 頁反
    面、第123 頁正面、124 頁反面）
、證人林文堂於本院結證：99年9 月下旬，有去智仁里里民活
    動中心領洗碗精、洗衣粉，因我們公寓的鐵門有貼公告，里
    長也有廣播才知道要領取。廣播內容：因為颱風期間，今年
    中秋節晚會停辦，今年就以環保的東西代替。我拿身分證給
    鄭燕惠小姐登記，每戶只能領一份，他登記時，我看到左邊
    有一本阿母的書，我覺得好奇，就問小姐可否拿回來看，他
    說可以，另外還有台北市民的手冊，上面有寫悠遊幸福99的
    手冊，所以那小姐說可以，我就拿了。我當天有領到一包裡
    面有洗衣精、洗碗精，至於阿母這本書與寫有悠遊幸福99的
    手冊是我自己拿的。我去領取到離開過程中，無人跟我說年
    底選舉里長要投給許世傳、市議員要投給陳政忠才能領，否
    則就不能領或有其他類似意思的話。
、再核證人劉杰奇、賀春鳴、藍美鳳、蕭素芳、樂蒂、蔡郭雲
    嬌、吳秀蓮、羅玉香、陳詩榆、林素香、魏蔡月娥、李薛秀
    、王林鳳娥、張陳月英、俞貴鳳、黃木火、廖美玲、郭錦揚
    、孫碧岑均證稱：係為領中秋節及環保活動之禮品，領取時
    服務小姐並無談及投票支持許世傳、陳政忠之語。至於證人
    徐宜潔於偵訊所證：我有聽到鄰居去領時，服務人員有拜託
    支持許世傳連任云云。本院以：該證詞係聽聞自鄰居之話語
    ，非親身經歷，當屬傳聞證據，殊非可採。
(十一)、另有里民建議中秋節應改採發放禮品之方式及有關許世傳此
    次發放中秋節環保宣傳品經費報核之有關規定亦有法可據，
    分述如下。
１、證人簡春米於本院結證：其設籍智仁里，二、三年來其曾向
    里長建議：中秋節如果有贈品才會公平一點，歷年來都是辦
    活動，我們有些家庭主婦無法參加，送禮比較公平，被告有
    說考慮看看。去年有實現，有貼公告及廣播，係按戶發，不
    是按人數發，拿身分證登記。中秋節有領取環保宣傳品洗衣
    粉、洗碗精，發放時沒有說什麼，現場亦無人請我支持許世
    傳、陳政忠。之前我在石牌上班，他們都有發放禮品。（見
    本院卷117 頁反面至121 頁）
２、證人楊天和即北投焚化廠會計人員於調詢之證述：
、我於90年2 月間至「台北市北投區垃圾焚化廠回饋經費管理
    委員會」任職，負責會計業務迄今，負責北投區各里焚化廠
    回饋金的審核與發放。
、因北投焚化廠焚燒垃圾有污染之虞，因此由臺北市政府環保
    局依據焚化廠焚燒垃圾量編列次年回饋金額，每年回饋金額
    編列金額並非固定，係依照落塵量污染程度編訂各里回饋金
    額，並不是依里民的人口數多寡作為發放的依據，先由各里
    里長提出使用計畫，分經常門及資本門，其中經常門占各里
    回饋金百分之四十，作為環保參訪、元宵節、中秋節或母親
    節等活動預算，另資本門占各里回饋金百分之六十，通常作
    為綠化、監視器、水溝清理等里鄰建設之用。每年年初各里
    里長就會先向回饋金管理委員會提出整年度回饋金使用計畫
    表，經管委會審核後並製作會議記錄送交台北市政府環保局
    統一核備，事後再由各里里長提出回饋經費執行計畫表，倘
    活動經費超過10萬元以上，需再經管委會審核後並製作會議
    記錄再送交台北市政府環保局核備，始得動支預算，倘活動
    經費10萬元以下，則授權由主任委員楊萬生（現為北投區中
    庸里里長）決行即可，嗣里活動舉辦完畢後，再持相關單據
    向回饋金管理委員會核銷。
、倘里長欲變更使用計畫之「科目用途」，依照變更使用計畫
    程序，須先由該里、鄰長開會討論計畫變更內容，會議紀錄
    並送交回饋金委員會審核，再送台北市政府環保局核備後始
    能變更使用計畫，至於活動內容變更之相關規定較不嚴謹，
    如原計畫舉辦同樂晚會，改變成贈送環保宣導品，則須符合
    單價150 元為限之規定。99年2 月間，許世傳有向回饋金委
    員會提出99年度回饋金使用於舉辦中秋節活動的計畫，科目
    用途為「中秋節活動」、預算數「85,514」（元）、說明「
    卡拉OK、棚架、美食、保險等約800 人」。許世傳復於9 月
    16日向回饋金委員會提出回饋執行經費計畫表，改成發放環
    保宣導品「洗衣粉單價35元數量1089」、「洗碗精單價45元
    數量1053」總金額85,500元，另含98年度10、11、12月未發
    放回饋金補還款「洗衣粉單價35元數量51」、「洗碗精單價
    45元數量87」總金額5,700 ，同日經主任委員楊萬生即已核
    章決行。
、依回饋金正常核銷程序，里長須先行墊付活動費用後，再持
    相關單據向回饋金管理委員會辦理核銷，但我於9 月16日2
    、3 天前，接到許世傳來電表示，問我可不可變更改發環保
    宣導品，因為別的里也有在發，我當時認為許世傳是要變更
    使用計畫之「科目用途」，但是依照變更程序已經來不及作
    業，所以我告訴許世傳已經來不及。到目前為止都還沒有接
    到許世傳來針對前述活動辦理核銷，回饋金委員會僅負責書
    面審核，里長實際執行狀況回饋金委員會並不清楚。
３、證人楊天和於本院結證：我自90年至99年間擔任北投垃圾焚
    化廠回饋經費管理委員會的會計。回饋金是環保局分下來，
    分等級發放，是給里長辦活動或建設用的。每年都有編列，
    支用程序是每年到三月，環保局會發一個表說哪個里是多少
    錢，里長就編他們要做什麼活動的預算，送到我們管委會，
    我們審核後，交給環保局，環保局再審核後發下，里長動用
    前要寫執行計畫，計畫是十萬以上，要經過管委會開會才能
    執行，十萬以下，由經辦人及主委簽章即可，我們是每週五
    簽字，我是經辦人。（問：本件案件，里長在99年9 月20-2
    6 日發放洗衣粉與洗碗精給里民的禮品，事先有無跟你報備
    ？）答：他有寫執行計畫上來，編列12萬元，當時好像是9
    月13日有打來管委會，好像要變更為中秋節環保宣導品的內
    容，當天我們11點有開會，他差不多11點40分打來，已經來
    不及，要變更要等下次會期，所以中秋節就過了，我跟他說
    來不及，他只說喔，就掛電話。後來是里幹事送執行計畫來
    ，我看了只有九萬多，我們能決定，所以主委就簽字，且不
    必報環保署。執行計畫就是寫買中秋節的環保宣導品洗衣粉
    、洗碗精、幾份、多少錢。當時執行計畫並無說要搭配他競
    選活動的贈品，實際發放完畢，他們要檢送發票、簽名冊、
    照片給我們報成果。當時他有來核銷，沒有簽名冊，所以我
    把他退回，沒有給他核銷，到目前都沒有核銷。執行計劃即
    使用計劃，科目要變更時，要事前召開鄰長會議及報環保局
    （本院卷一第200 頁反面、201 頁正、反面、202 頁、204
    頁反面）。其再證：里長本來是作中秋節活動，中秋節活動
    可以發環保宣導品，從90年到現在，我們在節慶都可以發環
    保宣導品，希望里民做到環保。因為原來的使用計劃有一個
    「等」字，意旨還是可以發放環保宣導品，所以我們會准，
    是因為「等」包含很多東西。歷年來都可以，因我們報環保
    局都有核准。因為有加個「等」字，即不用經變更會計科目
    程序（問：以往有無哪個里要買禮品贈送里民，但報上來的
    禮品份數只有里民的一半？）答：有。因為經費不夠，要看
    資料才知道是哪個里。98年度補差額的錢，99年度才拿到，
    故99年度8 萬5514元合併使用。（問：當時里幹事有無說不
    用事先造冊，是依據居民來領時，再直接寫他的身分資料？
    ）答：沒有講，我們不用講這些，只要核銷時有名冊即可。
    至於名冊到底是先造冊，或是以空白之紙張由到場領取的里
    民簽名，我都有看過。至於實際購買禮品的錢一直都是里長
    先墊。（本院卷一第202 頁正面、203 頁反面、204 頁反面
    、205 頁正、反面、206 頁反面），此外復有偵查第二卷第
    143 頁所附之使用計劃，上有9 月16日里長許世傳、經辦人
    員楊天和、主任的簽章為憑。
４、再依本院向台北市北投區垃圾焚化廠回饋經費管理委員會函
    調之該會執行經費作業程序第5 點規定：各項經費執行進行
    中，如須變更執行內容，必須辦理「變更計劃申請」手續，
    填寫變更計劃申請書，並檢附鄰里工作會議記錄，其金額十
    萬元以上必須經過委員會審核通過，並報請環保局同意備查
    後始可執行，十萬元以下經主任委員審核後，報請環保局同
    意備查後始可執行。（見本院卷一第224 頁）另依該會100
    年7 月5 日北市投饋字第100182號函，雖有載明其轄區各里
    未曾於使用計劃，申請之科目中載明發放禮品（或贈品）之
    情形；唯有在節慶辦理活動時有贈送環保宣導品之案例，其
    申購數量，由里長斟酌參加人數而購置。另一方式，里長申
    贈全部戶數之環保宣導品。（見本院卷一第221 頁）另依台
    北市政府環境保護局100 年7 月6 日北市環四字第10034579
    200 號函，經查北投區各里於辦理活動時贈「環保宣導品」
    時，均會斟酌各里所分配回饋經費、參加人數或發放戶數而
    提出使用計劃。（見本院卷一第217 頁）本院認：因受限經
    費之關係，故里長未能依全部里內之戶數購買足夠之數量；
    再依楊天和於調詢所證，許世傳於99年2 月份所報中秋節活
    動之份數亦僅有800 份，亦非全部之戶數。則不能依許世傳
    此次所購買之洗衣粉、洗碗精禮品份數不足全部里民之戶數
    ，即反推認許世傳有投票交付賄賂之主觀犯意。
５、復有台北市焚化廠及衛生掩埋場回饋經費憑證核銷注意事項
    第8 點所示：各類活動之辦理含環保宣導品之發放，核銷應
    併附載有環保文宣字樣之宣導品照片辦理。另涉紀念品、禮
    品等對特定對象發放之品項，核銷應併附經各該受領人簽章
    之印領清冊辦理（見本院卷一第223 頁）。準此，只要具領
    之人有簽章印領之憑證即可，並無應先造冊，再依冊具領發
    放之規定。
６、並有台北市北投區垃圾焚化廠回饋經費管理委員會100 年3
    月8 日函意旨：本會依台北市垃圾焚化廠回饋地方自治條例
    第7 條第4 款「新台幣10萬元以下經常門計劃得逕行補助辦
    理」規定，程序上由經辦會計簽章並呈主任委員簽章處理；
    99年度經費預算編列有中秋節活動，說明項內有卡拉ＯＫ、
    棚架、美食、保險等，等字均可涵括其他項目。（見本院卷
    一第51頁）復有99年7 月7 日晚上6 時台北市北投區智仁里
    99年下半年度里鄰會報會議紀錄，載有討論事項二案由：99
    年度北投區垃圾焚化廠回饋經費，通過授權里長依法令暨民
    政局、區公所指示視里內實際需求執行，若有變動由里長視
    實際情況全權辦理。（見本院卷一第56頁）準此，里長經里
    鄰會議之授權，由原計劃中秋節之慶典活動，改為採購環保
    禮品分送一戶一份，行政上並無不合。
７、且有每一門牌兌領一份，每一門牌派一人攜身分證領取之通
    知書。（見本院卷一第79頁）及台北市北投區智仁里98、99
    年度回饋經費執行計畫表（見本院卷一第80、81頁）附卷可
    稽。
(十二)、至於檢察官舉：
１、被告鄭燕惠於偵訊中之供述：發放禮品時，里民自己拿「阿
    母」一書，我會說這是陳政忠寫的不錯看，他這次有尋求連
    任，如果你們覺得不錯可以支持他，里長的部分，我說有一
    個女性候選人就是對手要出來選，如果覺得現任里長做的不
    錯，你可以支持他等語。
２、被告許世傳於調詢中供陳：我其實係以發放禮品爭取選民支
    持，因為與晚會相比，有更多里民受惠，只要有多數里民認
    同此方式進而在選舉時支持我即可，我也不打算爭取全數里
    民；里民來辦公室領取洗衣粉、洗碗精時，如有興趣，我會
    把「阿母」一書送給里民，裡面夾有陳政忠的捷運文宣及競
    選文宣，順便推銷陳政忠，請選民支持。
３、被告陳穎冠於調詢時供稱：99年9 月20日至26日我有在現場
    致送禮品，遇到比較熟的人會請他們幫忙支持許世傳里長跟
    陳政忠議員，並隨袋發給陳政忠相關文宣。
４、而認被告鄭燕惠等人之自白與證人洪石萍、謝彩娥、周阿舍
    （化名）等人之證述相符云云。
５、本院認：
    就鄭燕惠、陳穎冠所供，鄭燕惠係以比較熟的里民為對象，
    請渠等支持許世傳及陳政忠，而陳穎冠係以陳政忠所著之「
    阿母」一書寫得不錯，鼓吹里民拿取，若你們覺得陳政忠寫
    的不錯或許世傳做的不錯，而請里民支持。二人並未以里民
    領取洗衣粉、洗碗精、或「阿母」一書時，係要選民支持許
    世傳、陳政忠為對價關係，即陳穎冠係以與選民有相當之熟
    悉度為對象，而請對方支持許世傳、陳政忠，純以交往之情
    節而催票；另鄭燕惠則以陳政忠的「阿母」一書或許世傳之
    政績為訴求，讓選民以陳政忠侍母至孝或許世傳政績不錯而
    由選民自由判斷以求支持，均非以發放禮品洗衣粉、洗碗精
    或給付「阿母」一書為對價關係，請選民支持。至於許世傳
    所供，其發放禮品是為求選民支持，惟里長一任四年，四年
    任內其政績之良、窳，當為選民投票之取向，而智仁里原來
    之中秋節慶典活動，本來皆是舉辦同樂、餐會活動，因有大
    部分選民因時間上無法參加，故不能同時有多數里民受惠，
    而經里民反應，於是許世傳改變方式發放禮品，以一戶一份
    之方式為之，以求雨露均霑，而尋求支持；再因受限經費關
    係，據許世傳所供，98年本來有編列99年中秋節晚會預算8
    萬餘元，後來99年中旬，又有回饋金差額3 萬多元可供支給
    ，一共12餘元，但99年約9 月13日，其打電話向台北市北投
    區垃圾焚化廠回饋經費管理委員會的會計楊小姐詢問是否可
    將原使用計劃中之中秋節活動經費預算改為發放禮品，楊小
    姐表示委員會會議時間已結束，若改為發放禮品，費用超過
    10萬元以上需經委員會審查，許世傳因作業不及，只好辦里
    10萬元以下之採購，購買9 萬1200元，未消化金額3 萬餘元
    要等101 年才能支用。（見99年度選偵字第1 號卷一第5頁
    ）準此，因時間緊迫及作業上趕不及台北市北投區垃圾焚化
    廠回饋經費管理委員會之會議，而採購金額只能在10萬元以
    下，故採購洗衣粉、洗碗精1140份，每份80元，而未能就智
    仁里全體戶數2 千餘戶均有採購完足，行政作業上亦屬容許
    ；況就以往許世傳經驗，其先前曾有採購環保袋，亦有里民
    對該種袋子無興趣；且原來99年2 月時所編列之贈品亦僅有
    800 份；再就奇威洗衣粉、楓康洗碗精二種環保清洗物品之
    市價當不只80元，許世傳以80元購得，顯已盡力為里民著想
    ，故就許世傳之經驗推知，其認一定不會每戶均有興趣領取
    ，而採購半數以上發放，當非為賄選著眼。
(十三)、另被告許世傳購買之淨博士防蹣抗菌洗衣粉數量雖屬眾多，
    惟據其所供，是要分送親戚朋友，而證人李月芬亦於偵訊時
    證述，因為我價格賣的比較便宜，他在9 月24日又有打電話
    給我說要再購買洗衣粉，他說中秋節要分送親朋好友。故僅
    能證明被告許世傳有向李月芬所服務之公司購買該洗衣粉，
    尚不能證明所購買之洗衣粉即係為賄選之意圖。
(十四)、綜上，99年9 月20日至同年月25日前往智仁里里民活動中心
    領取禮品之人，渠等之認知皆係以領取環保宣導品之心態，
    縱少數一、二人到場領得該洗衣粉、洗碗精等宣導品或「阿
    母」一書、捷運導讀等資料後，聽聞有關支持里長許世傳、
    議員陳政忠之競選言論。然目前社會已多元化，選民自主性
    愈來愈高，就如何行使投票權多有相當之主見，則於一開始
    不知渠等領取禮品與許世傳里長、陳政忠議員之競選連任有
    關之里民，是否因領得上開環保宣導品及有關資料，於離去
    現場時，聽到有關支持競選之言論，即認許世傳等人係以投
    票交付賄賂之意思發放該等禮品，約使領取禮品之人為投票
    權一定之行使，亦有疑問？是公訴人所舉之證據，均不能使
    本院形成被告三人與有投票權人間已達期約投票權為一定行
    使之意思合致之確信。檢察官所舉證據，均不能使本院形成
    被告犯投票交付賄賂罪之確信。此外，復無其他積極證據，
    足資證明被告許世傳、鄭燕惠、陳穎冠有檢察官所指投票交
    付賄賂犯行，從而即應為被告三人無罪之諭知。
據上論斷，應依刑事訴訟法第301 條第1 項，判決如主文。
本案經檢察官蔡元仕到庭執行職務。
中    華    民    國   100    年    8     月    26    日
                  刑事第六庭審判長法  官  林秀鳳
                                  法  官  吳維雅
                                  法  官  鄭光婷
以上正本證明與原本無異。
如不服本判決應於收受判決後10日內向本院提出上訴書狀，並應
敘述具體理由；其未敘述上訴理由者，應於上訴期間屆滿後20日
內向本院補提理由書（均須按他造當事人之人數附繕本）「切勿
逕送上級法院」。
                                  書記官  黃瓊芳
中    華    民    國   100    年    8     月    29    日